【裁判字號】    95,台上,1456
【裁判日期】    950706
【裁判案由】    損害賠償
【裁判全文】
最高法院民事判決            九十五年度台上字第一四五六號
    上  訴  人  成銘營造有限公司
                              .
    法定代理人  甲○○
    訴訟代理人  黃興木律師
                黃仕勳律師
    被 上訴 人  內政部營建署
    法定代理人  乙○○
    訴訟代理人  蔡瑞煙律師
上列當事人間請求損害賠償事件，上訴人對於中華民國九十四年
四月十二日台灣高等法院台中分院第二審更審判決（九十三年度
營上更(一)字第四號），提起上訴，本院判決如下：
    主  文
上訴駁回。
第三審訴訟費用由上訴人負擔。
    理  由
本件被上訴人之法定代理人已變更為乙○○，經其聲明承受訴訟
，核無不合，先予敘明。
其次，上訴人主張：伊於民國八十五年六月二十九日與嗣經被上
訴人承受其業務之台灣省政府住宅及都市發展局（下稱住都局）
，簽訂「台中市○○○○道第一期工程Ｈ標工程」契約（下稱系
爭工程契約），而承攬該工程後，即於同年八月十三日正式開工
。施工期間因配合住都局農曆春節假期道路完整之要求，於八十
六年一月二十一日起至同年二月二十一日暫停施工。其後住都局
竟未將交通維持計畫提報台中市○○道安會報審查，致原已核發
之路面挖掘許可證遭台中市政府撤銷，使得系爭工程之復工遙遙
無期。伊在無法預估工期及成本之不得已情況下，乃於八十七年
四月七日依「台灣省政府住宅及都市發展局投標須知補充規定」
（下稱投標補充規定）第六條之規定，向住都局申請無條件終止
契約，業經住都局於同年七月三十一日函表同意（終止），自得
請求被上訴人就已作之工程及專用於系爭工程之到場合格材料費
，包括預鑄人孔新台幣（下同）三百六十七萬二千一百十八元、
耐酸鹼ＲＣＰ管一百六十萬零九十元，及釉陶管七百三十二萬一
千四百四十九元，共計一千二百五十九萬三千六百三十八元，驗
收結算核實（賠償）給價。為此依民法第五百十一條規定及系爭
工程契約第二十一條約定（其另依民法第二百二十七條、第二百
六十六條、第一百七十九條所為之請求，已於原審撤回），求為
命被上訴人如數給付（賠償）上開金額，及自訴狀繕本送達翌日
起加付法定遲延利息之判決。
被上訴人則以：上訴人於施工期間，除因工程回填不實、施工品
質不良，迭遭違規告發外，實因其仍須就已完工路段路面進行全
面檢修，所費不貲。且依台中市○○市區道路管理政策，再履行
系爭工程契約對其已無利可圖，故自春節期間停工後，即無意繼
續施作而停工。是系爭工程之停工，既無可歸責於住都局之事由
，上訴人主張終止該工程契約，請求伊為給付（賠償），自屬無
理。縱認上訴人得為請求，其請求權亦已逾一年之時效期間而消
滅，伊仍得拒絕給付等語，資為抗辯。
原審斟酌全辯論意旨及調查證據之結果，以：上訴人與住都局簽
訂系爭工程契約，承攬系爭工程後，於八十五年八月十三日正式
開工，施工期間為配合住都局農曆春節假期道路完整之要求，自
八十六年一月二十一日至同年二月二十一日暫停施工。嗣原核發
之路面挖掘許可證遭台中市政府撤銷，雖經住都局另行提出挖路
申請，終未再獲准施工。上訴人即依投標補充規定第六條之規定
，於八十七年四月七日以八七成字第○四六號函向住都局要求無
條件終止契約，經住都局於同年七月三十一日以八七住都工字第
○五六一○三號函（下稱第○五六一○三號函）表同意。惟上訴
人已另於八十八年六月四日，以存證信函撤銷該無條件終止契約
之意思表示，並就系爭工程完成驗收結算部分，領得工程款一千
三百七十六萬零七百十二元等事實，均為兩造所不爭執。經對照
系爭工程契約第二十一條約定及民法第五百十一條之規定，足見
投標補充規定第六條之規定，係屬以可歸責於定作人（被上訴人
）之事由須全面停工，且停工達一定日數以上者，承攬人（上訴
人）始得終止承攬契約之特別約定，並非授予上訴人有單方任意
終止工程契約之權利。而系爭工程因施工品質不良，迭遭台中市
政府開立違規告發單，終遭註銷原路權挖路許可書，嗣經住都局
重新申辦路權，仍未獲准許施工，有兩造不爭執之台中市政府九
十年府建養字第一一三五五九號函可稽。亦見上訴人停工後無法
復工，為非可歸責於住都局之事由，尚無容上訴人依該補充規定
（第六條）終止工程契約，並依系爭工程契約第二十一條約定，
請求被上訴人核實給價之餘地。況參諸系爭工程契約第二十一條
文義，係本於民法第五百十一條之規範意旨所訂定，其所定之請
求權，本質上與該法條之規定相同，均屬承攬人之損害賠償請求
權，仍有民法第五百十四條第二項所定，其請求權於一年間不行
使而消滅之適用。兩造既不爭執系爭工程契約，已經住都局於「
八十七年七月三十一日」以第○五六一○三號函件所終止，並往
後失其效力。則上訴人縱得依工程契約第二十一條約定或民法第
五百十一條之規定，請求被上訴人給付（賠償）系爭材料款，惟
其於八十九年五月二日向行政院公共工程委員會聲請調解不成立
後，遲至九十年四月十七日始提起本件訴訟，該請求權顯逾一年
之時效期間而消滅。而時效完成之抗辯屬權利行使之障礙，並無
關於行使期間之限制，被上訴人本得隨時為時效之抗辯。雖九十
二年二月七日修正公布，同年九月一日施行之修正民事訴訟法第
四百四十七條有禁止當事人於第二審提出新攻擊防禦方法之規定
，然於該規定施行之際，本件尚繫屬於最高法院，上訴人顯無從
於斯時為時效完成之抗辯。是其於最高法院發回更審後，提出時
效完成之抗辯，拒絕為給付，基於公平原則（按參見民事訴訟法
第四百四十七條第一項第六款）自無不合。上訴人請求被上訴人
為給付，即無理由，不應准許。為原審心證之所由得，並說明兩
造其餘攻擊防禦方法毋庸逐一論述之理由。因而維持第一審所為
上訴人敗訴之判決，駁回其上訴，經核於法洵無違誤。上訴意旨
，徒就原審取捨證據、認定事實及解釋契約之職權行為，或其贅
述之意見，指摘原判決不當，聲明廢棄，非有理由。
據上論結，本件上訴為無理由。依民事訴訟法第四百八十一條、
第四百四十九條第一項、第七十八條，判決如主文。
中    華    民    國  九十五  年    七    月    六    日
                      最高法院民事第四庭
                          審判長法官  蘇  茂  秋
                                法官  蘇  達  志
                                法官  陳  碧  玉
                                法官  王  仁  貴
                                法官  劉  靜  嫻
      本件正本證明與原本無異
                                      書  記  官
中    華    民    國  九十五  年    七    月   十九   日
                                                  ｍ


司法院資訊處製作；財團法人民間司法改革基金會備份。
